【裁判字號】    89,訴,1078
【裁判日期】    900913
【裁判案由】    返還不當得利等
【裁判全文】
臺灣板橋地方法院民事判決  八十九年度訴字第一○七八號
    原      告    乙○○
    被      告    甲○○
右當事人間請求返還不當得利等事件，本院判決如左：
    主    文
原告之訴暨假執行之聲請均駁回。
訴訟費用由原告負擔。
    事    實
壹、原告方面：
一、聲明：
（一）被告應給付原告新臺幣（下同）四百萬元及自民國八十四年九月七日起至清償
      日止，按週年利率百分之五計算之利息。
（二）原告願供擔保請准宣告假執行。
二、陳述：
（一）被告無法律上原因，持有原告所簽發以台北市第一信用合作社大橋分社為付款
      人帳號00000000號，發票日為八十四年九月七日，面額四百萬元之第
      0000000號支票一紙，經提示已獲支付。
（二）惟原告與被告間並無任何債權債務關係存在，被告明知此情，仍將原告所簽發
      之系爭支票金額兌現為己有，其無法律上原因而受有票面金額四百萬元之利益
      ，原告因此受有損害，且其間具有因果關係，依民法第一百七十九條不當得利
      之規定，被告自應返還上開利益予原告。
（三）八十四年間被告之夫張宗德向原告借款四百萬元，言明一個月後返還，因雙方
      為舊識，故未訂立書面契約，即由原告交付系爭支票予張宗德，並由被告將之
      兌現，其後原告向張宗德請求返還借款時，竟遭張宗德以雙方間並無借貸關係
      ，拒絕償還，原告不得已起訴請求張宗德返還借款，惟遭敗訴確定。既然雙方
      無借貸關係存在，足認原告交付張宗德系爭支票，即無法律上原因。
（四）被告辯稱系爭支票係由訴外人李劍青向被告借款所交付，用以清償李劍青積欠
      之借款云云，並不實在，李劍青於另案台灣高等法院八十七年度上字第一七二
      九號案中已否認有此情事，且被告亦未提出李劍青向其借款之借據或其他憑證
      。足見系爭支票係由原告交付張宗德，再由張宗德交付被告兌現。被告明知原
      告與張宗德間並無任何債權債務關係存在，仍將系爭支票兌現，其為惡意甚明
      ，依票據法第十三條、第十四條規定，被告不僅不得享有票據上權利，且原告
      亦得以對張宗德間所存抗辯事由對抗之。
三、證據：提出支票影本一紙、本院八十七年度訴字第一一○七號、台灣高等法院八
    十七年度上字第一七二九號民事判決各一件、準備程序筆錄一件為證。
貳、被告方面：
一、聲明：
（一）原告之訴駁回。
（二）如受不利判決，願供擔保請准宣告免假執行。
二、陳述：
（一）被告雖持有系爭支並已經提示付款，惟系爭支票係訴外人李劍青向被告借款所
      交付，用以清償李劍青積欠被告之借款。況系爭支票係無記名票據，執票人不
      負證明關於給付原因之責，若原告主張被告不當得利，應由原告舉證證明其直
      接交系爭支票給被告，並且原告須就其所清償之債務不存在之事實（即無法律
      上原因之特別要件事實）負舉證之責。且原告亦無法證明其受有損害與被告受
      有利益間之直接因果關係。
（二）原告於另案主張其係將系爭支票直接交付被告之夫張宗德作為借款，惟倘若真
      有高達四百萬元之借款存在，為何當初未簽立借據？為何未約定利息？為何未
      要求張宗德簽發任何擔保票據或提供擔保品？又為何於八十四年之借款卻到八
      十七年才起訴求償？期間長達約三年之時間均未為任何催告？顯不符常理。
（三）訴外人李劍青向八十三年間起即與被告有金錢往來，且均由被告之帳戶提示付
      款，是其於另案之證言不可採。
三、證據：提出花蓮中小企業銀行代收支票記錄簿影本、支本票影本各十二紙為證。
參、本院依職權調閱台灣高等法院八十七年度上字第一七二九號卷酌參。
    理    由
一、原告起訴主張：八十四年間，被告之夫張宗德向原告借款四百萬元，言明一個月
    後返還，因雙方為舊識，故未訂立書面契約，即由原告交付系爭支票予張宗德，
    並由被告將之兌現，其後原告向張宗德請求返還借款時，竟遭張宗德以雙方間並
    無借貸關係，拒絕償還，原告不得已起訴請求張宗德返還借款，惟遭敗訴確定。
    既然雙方無借貸關係存在，足認原告交付張宗德系爭支票，即無法律上原因，被
    告明知此情，仍將原告所簽發之系爭支票金額兌現為己有，其為惡意甚明，依票
    據法第十三條、第十四條規定，被告不僅不得享有票據上權利，且原告亦得以對
    張宗德間所存抗辯事由對抗之。是被告無法律上原因而受有票面金額四百萬元之
    利益，原告因此受有損害，且其間具有因果關係，依民法第一百七十九條不當得
    利之規定，被告自應返還上開利益予原告。被告則以：被告雖持有系爭支票並已
    經提示付款，惟系爭支票係訴外人李劍青向被告借款所交付，用以清償李劍青積
    欠被告之借款，並非自張宗德處所受領等語資為抗辯。
二、按票據行為，為不要因行為，執票人不負證明關於給付之原因之責任，如票據債
    務人主張執票人取得票據出於惡意或詐欺時，則應由該債務人負舉證之責（最高
    法院六十四年臺上字第一五四○號判例意旨參照）。次按非債清償之不當得利返
    還請求權，以債務不存在為其成立要件之一，主張此項請求權成立之原告，除須
    證明其已為給付之事實外，亦應就債務不存在之事實負舉證之責任（最高法院二
    十八年上字第一七三九號判例意旨參照）。
三、經查：
（一）被告抗辯系爭支票係訴外人李劍青因借款原因所交付，固為李劍青所否認；惟
      原告主張系爭支票係原告交付予訴外人張宗德，嗣由張宗德交付予被告等情，
      亦為被告所否認，則依前揭舉證責任分配之法則，自應由原告就系爭支票係伊
      交付予張宗德，再由張宗德交付予被告一節，負舉證之責，其理自明。而原告
      所舉證人李劍青於另案八十七年度上字第一七二九號返還借款案之證言以證明
      系爭支票伊原告交付張宗德等情，該證人李劍青固證稱：其未向被告借錢，亦
      未交付系爭支票給被告（見八十八年三月十五日審理筆錄）。至系爭支票是否
      原告交付訴外人張宗德一節，證人稱：有一次張宗德載其到原告那邊，原告有
      開一張支票，但到底怎麼一回事，其不清楚，是否系爭支票，其不曉得，是何
      原因交付支票，亦不知道（見同上筆錄）。則證人李劍青所言，尚難證明系爭
      支票是由原告交付張宗德，再由張宗德交付被告去提示兌現，原告亦未舉其他
      證據以實其說，所言尚難採信。
（二）又縱使系爭支票係原告直接交付予訴外人張宗德，惟支票為無因證券，系爭支
      票又為無記名支票，本得以交付轉讓之，則被告取得系爭支票之原因不一而足
      ，自難因被告與張宗德有夫妻關係，即遽認系爭支票係直接由張宗德所交付而
      來。況原告另案八十七年度上字第一七二九號既主張系爭支票係借款予訴外人
      張宗德而交付，雖原告對張宗德之返還借款請求敗訴確定，然縱使張宗德取得
      系爭支票無法律上原因，仍難推論出被告取得系爭支票即係惡意取得，原告之
      主張亦嫌速斷。
四、綜上所述，原告既未能舉證證明系爭支票係伊交付予訴外人張宗德後，再由被告
    以惡意取得系爭支票提示兌現，則自無所謂票據法第十三條、第十四條票據抗辯
    之適用，原告依據不當得利之規定，請求被告返還四百萬元，於法尚嫌無據，應
    予駁回。又原告之訴既經駁回，其假執行之聲請亦失所依附，應併予駁回。
五、本件事證已臻明確，兩造其餘攻擊防禦方法與舉證，於判決結果不生影響，爰不
    一一論列，附此敘明。
據上論結：原告之訴為無理由，依民事訴訟法第第七十八條，判決如主文。
中      華      民      國    九十      年      九      月      十三    日
                                臺灣板橋地方法院民事第三庭
~B法      官  李君豪
右為正本係照原本作成
如對本判決上訴，須於判決送達後廿日內向本院提出上訴狀
中      華      民      國    九十      年      九      月      十三    日
~B法院書記官  吳美瑤


司法院資訊處製作；財團法人民間司法改革基金會備份。
